【裁判字號】    89,訴,509
【裁判日期】    901024
【裁判案由】    所有權移轉登記
【裁判全文】
臺灣雲林地方法院民事判決  八十九年度訴字第五○九號
    原      告    丁○○
    被      告    甲○○
    訴訟代理人    乙○○○
                  丙○○
右當事人間請求所有權移轉登記事件，本院判決如左：
    主    文
被告應將坐落雲林縣林內鄉○○段第四三０地號、面積０．六０六二公頃土地，移轉
登記所有權應有部分六０六二分之一一八七予原告。
訴訟費用由被告負擔。
    事實及理由
一、本件原告起訴主張：坐落雲林縣林內鄉○○段第四三０號（下稱系爭土地），地
    目旱，面積０．六０六二公頃（分割前為０．七一二二公頃）土地係兩造與訴外
    人林義麟、丙○○、蔡朝啟所共同購買，嗣後被告與訴外人林義麟、丙○○、蔡
    朝啟等人將分割前原土地面積內二百坪之部分出賣與訴外人廖陳徹，因原告並未
    出賣，故原告權利範圍為分割前面積０．七一二二公頃之六分之一（即０．一一
    八七公頃），並於七十七年十月十五日由兩造及訴外人林義麟、丙○○、蔡朝啟
    簽訂協議書，表明原告就系爭土地之權利範圍即為０．一一八七公頃，茲因系爭
    土地地目為早地，屬農業用地，依當時法令規定不得分割及移轉為共有，故約定
    全部土地均信託登記為被告甲○○名義，惟兩造於上開協議書第五條約定將來系
    爭土地不受分割限制時，被告願將原告分得之土地分割移轉登記予原告，而土地
    法有關農地承受人需有自耕能力及不得移轉為共有之限制規定，已於八十九年一
    月二十六日廢除，且依系爭協議書及不動產買賣契約書之記載觀之，原告之權利
    範圍即為系爭土地分割前面積之六分之一，並無應扣除道路部分之約定，爰本於
    履行契約之法律關係請求被告依協議書第五條約定將前開信託土地移轉登記予原
    告等語。並聲明：如主文所示。
二、被告則以：原告並非原始共有人，其權利範圍係向訴外人林張盆所購買，而系爭
    土地面積尚包括既成道路，又道路部分約二六八坪由四人保持共有，每人應有部
    分約四四點六坪即一四七點四三平方公尺，茲因林張盆並未將道路部分出售予原
    告，自應將道路部分扣除，是扣除道路部分後，被告願將系爭土地應有部分六０
    六二分之一０三九點五七之土地移轉登記予原告等語資為抗辯。並聲明：駁回原
    告之訴。
三、兩造不爭執之事實：
  (一)兩造就系爭土地曾於七十七年十月十五日簽立協議書，其中第五條規定：「本筆
    土地係農業用地，依目前法令規定不得分割及移轉為共有，倘使將來法令限制解
    除或放寬時，甲○○願將乙方（即原告）分得之土地分別移轉登記與乙方」，另
    於協議書上附載：「1.本筆土地總面積七千一百二十二平方公尺，丁○○持分六
    分之一面積為一千一百八十七平方公尺。2.丁○○分配一千一百八十七平方公之
    位置如圖示Ｂ、Ｂ１、Ｂ２，但Ｂ１開闢為道路用地，丁○○應無條件提供。3.
    其餘之土地仍屬甲○○、丙○○、林義麟、蔡朝啟按原持分比例共有。」
  (二)原告與證人林張盆於七十三年十二月四日簽立不動產買賣契約書，約定不動產標
    示為：「林內鄉○○段四三０號、旱、面積０．七一二二公頃，持分額六分之一
    」，並以證人許德源為中間人，而證人陳銀煉則為本件買賣關係之承辦代書。
四、得心證之理由：
    本件兩造所爭執之處，應在於原告所得請求移轉登記之面積究否應扣除道路部分
    面積一四七點四三平方公尺？易言之，即證人林張盆出售予原告之權利範圍究否
    包括道路部分？抑或道路部分應予扣除？
  (一)原告主張之事實，業據其提出協議書及不動產買賣契約書為證，雖被告辯稱證人
    林張盆並未將道路部分出售予原告，是道路部分自應予以扣除，惟查：
    1.證人丙○○到庭證稱：「二份協議書都是我親自簽名，也知道內容，協議是新
      的道路，從省公路進去再向左轉是私設道路，土地部分賣給加油站，再設立新
      的道路，過戶時沒有約定道路不可賣，目前的道路是臨時使用，未來變成建地
      或分割可決定道路位置，道路部分是因林張盆賣六分之一給原告，我後來在偵
      查庭以及經由林張盆買賣之仲介，始知悉道路沒有賣。」（見本院卷第八十三
      頁），而證人蔡朝啟亦到庭證稱：「我不知道有無約定道路不可賣，因當時外
      面有加油站，林振財向我們收錢，但原告告訴我們持分已經全部賣給他，所以
      我們告林振財詐欺，後來許德源證明沒有賣道路，我才知悉。」（見本院卷第
      八十四頁），姑不論證人丙○○、蔡朝啟之證言是否屬實，但關於其等陳述未
      出售道路部分乙節係聽聞自林張盆、許德源，顯屬傳聞證據，並不具證據能力
      。
    2.又證人林張盆到庭證稱：「我當初有跟許德源和丁○○○○○○道路不可以賣
      ，契約上為何沒有記載道路部分不能賣，是因為書寫人記載不清楚，道路不賣
      是因為要提供其他人出入。價金的部分是將道路扣除後，再計算。當初沒有測
      量道路部分是多大。」（見本院卷第一二二頁），惟：
      (1)系爭不動產買賣契約中有關不動產標示及其面積自為契約中之重要事項，倘
        證人林張盆並無出售道路部分之意，則針對此等重要事項，何以未於契約書
        上載明？又道路部分若未出售，其餘面積復未經測量，如何確定出售之面積
        為何？再者，系爭土地關於道路部分並無不得出售之約定，此經證人丙○○
        到庭證述明確，又系爭土地並無共有人向雲林縣斗六地政事務所申請測量私
        辦道路，亦有雲林縣斗六地政事務所九十年一月十九日九十斗地四字第四七
        九號函在卷可參（見本院卷第九十六頁），雖證人林張盆證稱道路部分因為
        要提供其他人出入，故未出售，然觀諸協議書附註2.記載「丁○○分配一千
        一百八十七平方公之位置如圖示Ｂ、Ｂ１、Ｂ２，但Ｂ１開闢為道路用地，
        丁○○應無條件提供」顯係就何處應開闢為道路用地兩造間已有所協議，是
        證人林張盆有無刻意保留道路部分不出售而供其他人出入之必要？即屬可議
        。
      (2)證人林張盆之夫林振財前因向系爭土地之其他共有人主張道路部分並未出售
        而向其等收取費用乙事而遭檢察官偵查終結不起訴在案（見本院卷第五十三
        至五十五頁），是關於系爭土地是否已出售乙節，對於林張盆及林振財而言
        ，自屬悠關其自身之利害關係，本難期待林張盆能據實陳述。
    3.復針對被告辯稱林張盆並未出售道路部分並提出其與林振財間於八十年七月十
      六日所為之共有土地協議書，以資證明上揭情事，查上開協議書上固載明「而
      現有之道路仍依原來之持分保持共有」（見本院卷第五十頁），然該協議書係
      由林振財與張慶興、蔡朝啟、丙○○間所為，而原告自七十三年間起即為系爭
      土地之共有人，並於七十七年間即與甲○○、丙○○、林義麟、蔡朝啟訂立協
      議書，是林振財於八十年間片面與被告間所訂立之協議書，自不足證明道路部
      分並未出售。
    4.另關於林振財曾因本件道路部分是否出售乙案，而遭臺灣雲林地方法院檢察署
      檢察官以八十七年度偵續（一）字第一八號不起訴處分在案，綜觀上揭處分書
      雖認定本件系爭不動產買賣契約書並未載明林振財持有之六分之一「全部」賣
      予丁○○，僅於不動產標示欄記載：「林內鄉○○段四三０號、旱、面積０．
      七一二二公頃，持分額六分之一」，並認定本件不動產買賣契約書記載並不明
      確，復參諸證人許德源之證詞，據此而為不起訴處分（見本院卷第五十四頁）
      ，惟上揭處分書之重點應在於：「足見被告（指林振財）一直認為該道路持有
      之部分，並未賣予丁○○，而詐欺與侵占罪之成立，須具備為自己不法所有之
      意圖，始構成犯罪，被告在主觀上既欠缺該不法之意圖，自難認被告有何詐欺
      或侵占之犯行」（見本院卷第五十四頁），是上揭處分書係因認定林振財主觀
      上欠缺不法所有之意圖，而與詐欺及侵占罪之構成要件不符，方為不起訴處分
      ，自難憑此處分書，逕認本件道路部分並未出售。
    5.再者，原告固曾依修正前之農業發展條例第三十條但書及系爭協議書第五條之
      約定，訴請分割系爭土地而遭臺灣高等法院臺南分院以八十三年度上字第四一
      號判決敗訴確定在案（見本院卷第三十頁至三十三頁），惟上揭判決係以「依
      前述協議書第五條之約定，須俟法令就耕地不得分割之限制解除或放寬時，上
      訴人（即被告甲○○）始負有將被上訴人（即原告丁○○）分得之土地移轉登
      記與被上訴人之義務。本件耕地既不符合農業發展條例第三十條但書之規定，
      已如前述，且現行相關法令亦未解除或放寬耕地不得分割之限制，前述約定之
      停止條件既未成就，被上訴人自不得據此請求分割系爭土地」（見本院卷第三
      十三頁），而土地法有關農地承受人需有自耕能力及不得移轉為共有之限制規
      定，已於八十九年一月二十六日廢除，是原告提起本件訴訟之情境，已與前揭
      判決有異，且綜觀該判決並未就道路部分是否出售有所認定，是自難認本件應
      受前揭判決之拘束。
    6.末查證人許德源雖到庭證稱：「契約書、證明書上的簽名是我自己所簽的，土
      地有股東林振財的部分賣給原告，有口頭約定道路不可賣，因是自己人所以沒
      有在契約書上簽名，當時也未測量道路面積，約定不可賣的道路是舊道路，新
      的道路我就不清楚」（見本院卷第八十五頁）、「面積多大是依照契約書上所
      載扣除道路部分，契約上沒有記載道路部分應扣除，是因為代書沒有記載，代
      書是何人我不記得，留路是因為要供其他人出入，是林振財跟我說道路不可以
      賣，當時丁○○也在場。」（見本院卷第一二二至一二三頁），惟經本院傳喚
      當時代筆該協議書之代書陳銀煉到庭作證，於本院詢及當初有無約定道路部分
      不賣乙事時，其證稱：「當初確實是由我承辦代書業務，因為他們根本沒有提
      到道路面積不賣的事，所以我就沒有記載」（見本院卷第一四六至一四七頁）
      ，衡諸證人許德源之證言，與上述協議書及不動產買賣契約書之記載不符，其
      證言是否有瑕疵，即非無疑，又證人陳銀煉與兩造並無任何利害關係，其結證
      稱當時並無言明道路部分不賣，應屬可信，是上開協議書及不動產買賣契約書
      上既均載明原告之權利範圍係系爭土地分割前面積之六分之一，復未特別註明
      道路部分應予扣除，而證人許德源之證詞，既有上述瑕疵，且與本院上開認定
      不符，即委無足採。
    7.準此，原告主張其係向林張盆購買系爭土地分割前面積之六分之一之事實，應
      堪認定為真正。
  (二)綜上所述，土地法有關農地承受人需有自耕能力及不得移轉為共有之限制規定，
    既已於八十九年一月二十六日廢除，是原告本於履行協議之法律關係，訴請被告
    依約將系爭信託之土地應有部分移轉登記予原告，洵屬正當，應予准許。
五、本件判決基礎已臻明確，兩造其餘之攻擊防禦方法及訴訟資料經本院斟酌後，核
    與判決不生影響，無一一論述之必要，併予敘明。
據上論結，本件原告之訴為無理由，依民事訴訟法第七十八條，判決如主文。
中      華      民      國    九十      年      十      月    二十四    日
                              臺灣雲林地方法院民事第一庭
~B1審判長法官  蕭守田
~B2法      官  劉定安
~B3法      官  許佩如
右為正本係照原本作成。
如對本判決上訴，須於判決送達後廿日內向本院提出上訴狀。
中      華      民      國    九十      年      十      月    二十四    日
~B法院書記官   蘇靜怡


司法院資訊處製作；財團法人民間司法改革基金會備份。
